臺灣臺中地方法院民事判決　　　　　　　　94年度智字第13號
原　　　告　乙○○
訴訟代理人　蔡易紘律師
被　　　告　駿議實業有限公司
法定代理人　戊○○
訴訟代理人　丙○○
上列當事人間請求確認著作權不存在事件，於民國94年 7月19日
言詞辯論終結，本院判決如下：
    主      文
確認被告就如附件１所示之美術著作權不存在。
    事實及理由
一、原告起訴主張：被告於民國90年 2月22日13時30分向財團法
    人台灣經濟發展研究院著作權登記準則委員會，就「Wise D
    uck 設計圖」之美術著作提出著作權登記之申請，經該會於
    90年2月23日16時30分予以登記，並核發證字第D-00-00-000
    0000號著作權證書在案。惟上開美術著作係達克皮飾有限公
    司（下稱達克公司）於88年間委由志原企業有限公司（下稱
    志原公司）所設計，約明以達克公司為該美術著作之著作人
    ，嗣達克公司再將系爭美術著作權讓與原告。被告非系爭美
    術著作之著作權人，竟申請登記為權利人，致原告在私法上
    之地位受有侵害，爰請求確認被告就系爭美術著作之著作權
    不存在。並聲明：確認被告就如附件１所示之美術著作權不
    存在。
二、被告則以：被告於88年間委託志原公司設計如附件２所示皮
    件皮料之花紋圖形，言明被告為該圖形之著作人及著作財產
    權人。嗣被告於88年10月25日將如附件２所示之圖形傳真予
    洽成興業股份有限公司（下稱洽成公司），經該公司於88年
    10月26日與被告確認無誤後，製成緹花布，並交由志原公司
    製造皮包。被告與達克公司原有合作關係，因此在如附件２
    所示之圖形放入達克公司「Gallant Duck」商標之文字，後
    來達克公司之商標被撤銷，被告始於90年間改放入被告之「
    鴨圖」商標，再以如附件１之圖形申請登記為著作權人等語
    ，資為抗辯。並聲明：原告之訴駁回。
三、下列事實為兩造所不爭執，自堪信為真實，本院採為裁判之
    基礎：
  （一）被告於90年 2月22日13時30分向財團法人台灣經濟發展
        研究院著作權登記準則委員會，就「Wise Duck 設計圖
        」之美術著作提出著作權登記之申請，經該會於90年 2
        月23日16時30分予以登記，並核發如附件１所示證字第
        D-00-00-0000000號著作權證書在案。
  （二）洽成公司於94年4月6日所出具證明書之附件圖（即本判
        決附件２）係由被告公司於88年10月25日傳真給洽成公
        司。
  （三）如附件２所示之美術著作係由志原公司設計完成，曾由
        洽成公司製作皮包布，再由志原公司製成皮包，由達克
        公司在中南部販售，被告公司在北部和東部販售。
四、本件訴訟之爭點：系爭美術著作財產權人究為原告或被告？
五、得心證之理由：
  （一）確認法律關係之訴，非原告有即受確認判決之法律上利
        益者，不得提起之，民事訴訟法第247條第1項前段定有
        明文。所謂「即受確認判決之法律上利益」，須因法律
        關係之存否不明確，致原告在私法上之地位有受侵害之
        危險，而此項危險得以對於被告之確認判決除去之者，
        始為存在，最高法院著有27年上字第 316號民事判例可
        資參照。本件原告主張系爭美術著作權為其所有，惟經
        被告向財團法人台灣經濟發展研究院著作權登記準則委
        員會，申請登記為所有權人，是兩造就該美術著作權之
        歸屬存有爭執，致原告在私法上之地位因被告之主張而
        有受侵害之危險，而此項危險得以對於被告之確認判決
        除去，故應認本件原告有即受確認判決之法律上利益，
        合先敘明。
  （二）如附件２所示之美術著作雖係由被告傳真予洽成公司，
        再由洽成公司製作皮包布，交由志原公司製成皮包，由
        達克公司在中南部販售，被告公司在北部和東部販售。
        惟該傳真之目的係在確認向洽成公司訂製皮包布之圖樣
        ，尚難憑以認定傳真者即為該圖樣之美術著作權人。又
        被告所舉證人即洽成公司經理甲○○到庭證述：「證明
        書（指94年4月6日所出具）之附件圖是被告公司訴訟代
        理人丙○○先生傳真給我的。會出具證明書是因為附件
        圖之商標「Gallant Duck」是達克公司所有。至於兩造
        （指達克公司與被告公司）之間的合作關係，我不清楚
        」「據我了解系爭圖是由志原公司製作，當時丁○○（
        即達克公司負責人）和丙○○有合作關係，二人都有與
        我聯絡，其中丙○○與我聯絡之事項比較多，我也有與
        志原公司的員工己○○聯絡有關圖尺寸的問題，丁○○
        和丙○○是誰委託志原公司設計的我不清楚。我印象中
        原稿是志原公司的員工己○○交給我的」「被證八之樣
        品布是我交給被告公司，這是最早打樣出來的布」「丁○○提出的布我交給何人，我已印象模糊」「我印象中
        有將樣品布送給達克公司的丁○○，也有送給駿議公司
        的丙○○」「顏色確認第一次是由丙○○先生與我聯絡
        ，確認的顏色是橄欖綠，之後丁○○先生也有與我確認
        過卡其色，是不同批的訂單」「看那家公司下訂單就向
        那家收款，二家公司都下過數張訂單，橄欖綠二家公司
        都有下過」等語，僅能證明被告公司曾與達克公司合作
        ，其中達克公司由丁○○；被告公司則由丙○○與證人
        甲○○連繫確認如附件２所示美術著作之圖樣，並以之
        交由洽成公司製作皮包布等事實，亦難憑以認定被告即
        為該美術著作權人。
  （三）受雇人於職務上完成之著作，以該受雇人為著作人。但
        契約約定以雇用人為著作人者，從其約定。依前項規定
        ，以受雇人為著作人者，其著作財產權歸雇用人享有。
        但契約約定其著作財產權歸受雇人享有者，從其約定。
        出資聘請他人完成之著作，除前條情形外，以該受聘人
        為著作人。但契約約定以出資人為著作人者，從其約定
        。依前項規定，以受聘人為著作人者，其著作財產權依
        契約約定歸受聘人或出資人享有。依第11條第2項或第1
        2條第2項規定取得著作財產權之雇用人或出資人，專有
        第22條至第29條規定之權利。著作權法第11條第1、2項
        、第12條第1、2項、第29條之 1分別定有明文。本件如
        附件２所示之美術著作既係由志原公司設計完成，則由
        何人委請志原公司設計及其約定之內容，即足以辨明該
        美術著作財產權之歸屬。經查：
      １、被告雖舉證人即志原公司現在之法定代理人庚○○到
          庭結稱：「（問：何人委託設計的？）我不瞭解，臺
          灣的業務是由辛○○及己○○在負責，關於本件系爭
          布花設計開發，達克公司丁○○及駿議公司丙○○都
          有來接洽，所以我不清楚（何人委託設計），當時臺
          灣業務都是由辛○○負責處理的」「我是公司主要股
          東，所以業務上我都會知道一些，但本件我知道沒有
          辛○○先生那麼多」等語。惟上開證詞未能明白指出
          如附件２所示之美術著作係被告委託志原公司設計，
          自難採為有利於被告之認定。
      ２、經本院當庭提示如附件２所示之美術著作，原告所舉
          證人即達克公司法定代理人丁○○證述：「是我請志
          原公司幫我著作的，由我與辛○○接觸，由志原公司
          員工己○○設計，約定一張圖五千元，但設計好之後
          ，他沒有向我收錢，因我們是長期客戶，設計好之後
          ，我請己○○將圖案傳真給洽成公司，再由洽成公司
          依其機器的尺寸縮小之後再傳給志原公司，志原公司
          經我確認後，我請志原公司交給當時的合作客戶被告
          公司看是否可以，被告公司認為可以才傳真給洽成公
          司，這就是八十八年十月二十五日傳真經過」等語。
          證人己○○則結證：「這是我設計的，是達克公司林
          先生委託志原公司設計的，當時我是志原公司開發部
          的設計員，達克公司由丁○○與我接洽，駿議公司李
          華也有來談設計的事宜，至於駿議公司丙○○與達
          克公司丁○○有何關係，我並不清楚，當時是他們和
          辛○○先生接洽，再由辛○○先生指示我」等語。證
          人即志原公司當時之法定代理人辛○○則結證：「是
          達克公司丁○○委託設計的，當初我要求支付墨水費
          五千元，設計完成後，丁○○說他多下訂單，設計費
          用就不用了，我就沒有拿設計費用」「（問：有無約
          定設計完成後，美術圖樣所有權歸何人？）是屬於達
          克公司所有」「（庚○○）是志原公司另一位股東，
          他負責大陸工廠業務，我負責臺灣的業務及設計開發
          」「（有關本件系爭美術著作）是屬於臺灣的業務」
          等語。是系爭美術著作委託設計當時，既係由證人廖
          振樞任志原公司之法定代理人，且由其直接與委託人
          洽處相關事宜，而證人庚○○雖為志原公司現在之法
          定代理人，惟其當時僅係負責大陸業務之主要股東，
          對該美術著作委託設計事宜，並未實際參與處理，故
          本件自應以親歷其事之辛○○所為之證詞，作為認定
          事實之依據。因此，原告主張如附件２所示之美術著
          作係達克公司委託志原公司公司開發設計，並約定由
          達克公司取得該美術著作之著作財產權等事實，應堪
          採信。
      ３、著作財產權得全部或部分讓與他人或與他人共有。著
          作財產權之受讓人，在其受讓範圍內，取得著作財產
          權。著作權法第36條第1項、第2項定有明文。本件原
          告主張達克公司已將如附件２所示美術著作之著作財
          產權讓與原告之事實，業據提出財團法人台灣經濟發
          展研究院著作權暨智慧權登記委員會證字第D-00-00-
          0000000號著作權證書、第 00000000號商標註冊證及
          授權合約書為證，並經證人丁○○到庭證述明確，自
          可信為真實。是原告主張其為如附件２所示美術著作
          之著作財產權人，應可採信。
  （四）著作人專有將其著作改作成衍生著作或編輯成編輯著作
        之權利，著作權法第28條前段定有明文。是如未經著作
        財產權人之同意或授權，任何人不得將原著作為改作。
        本件如附件１所示美術著作，僅係將如附件２所示美術
        著作中之「鴨頭」圖形與「Gallant Duck」文字，改以
        相類之「鴨頭」圖形代之，乃屬著作權法第3條第1項第
        11款所稱之改作。惟被告既未經達克公司或原告之同意
        或授權而改作，自不能取得如附件１所示之美術著作權
        。從而，原告訴請確認被告就如附件１所示之美術著作
        權不存在，為有理由，應予准許。
六、本件事證已臻明確，兩造其餘攻擊防禦方法及所舉證據，與
    本件判決結論均無影響，爰不一一論述，附此敘明。
七、結論：原告之訴為有理由，依民事訴訟法第78條，判決如主
    文。
中　　華　　民　　國　　94　　年　　8 　　月　　9 　　日
                  民事第四庭    法　官　張恩賜
以上正本係照原本作成。
如對本判決上訴，應於判決送達後20日內向本院提出上訴狀（須
附繕本）。
中　　華　　民　　國　　94　　年　　8 　　月　　9 　　日
                                書記官
